【裁判字號】    91,自,187
【裁判日期】    920626
【裁判案由】    偽造文書
【裁判全文】
臺灣桃園地方法院刑事判決                          九十一年度自字第一八七號
    自  訴  人  丙○○
    自訴代理人  吳金棟律師
    被      告  戊○○
    選任辯護人  巫宗翰律師
右列被告因偽造文書案件，經自訴人提起自訴，本院判決如左︰
    主  文
戊○○無罪。
    理  由
一、自訴意旨略以：被告戊○○係力煒科技股份有限公司（下稱力煒公司）之負責人
    ，對外代表力煒公司，明知於民國九十年五月以前，新型式專利「按鍵膜板之氣
    體高壓成型專用機」專利權屬於自訴人丙○○所有，專利證書登記名義人亦係自
    訴人，而由自訴人提供該專利技術給被告生產銷售。惟被告竟於九十年五月二日
    及同年月十七日，未徵得自訴人同意，以偽造自訴人印信之方式，與不知情之專
    利代理人乙○○訂立「代理委託書」、「專利權讓與登記申請書」各一份，憑向
    主管機關即經濟部智慧財產局辦理專利權人之讓與變更登記；至九十年六月十九
    日，經濟部智慧財產局將上開專利權移轉登記予力煒公司所有，足生損害於自訴
    人。而自九十年五月間起迄自訴人提起本件自訴時止，被告利用本件專利生產技
    術，量產獲利總額約新台幣（下同）六千萬元，並未支付相當利益予自訴人。被
    告所為顯係犯刑法第二百十條偽造私文書罪嫌等語。
二、按犯罪事實應依證據認定之，無證據不得推定其犯罪事實；又不能證明被告犯罪
    者，應諭知無罪之判決，刑事訴訟法第一百五十四條、第三百零一條第一項分別
    定有明文。次按事實之認定，應憑證據，如未能發現相當證據，或證據不足以證
    明，自不能以推測或擬制之方法，為裁判基礎，最高法院四十年台上字第八六號
    判例可資參照。又認定不利於被告之事實，須依積極證據，苟積極證據不足為被
    告事實之認定時，即應為有利被告之認定，更不必有何有利之證據，復有最高法
    院三十年上字第八一六號判例揭示此旨。再認定犯罪事實，所憑之證據，雖不以
    直接證據為限，間接證據亦包括在內，然無論直接或間接證據，其為訴訟上之證
    明，須於通常一般之人均不致於有所懷疑，而得確信其為真實之程度者，始得據
    之為有罪之認定，倘其證明尚未達到此一程度，而有合理性懷疑之存在時，即無
    從為有罪之認定，此亦有最高法院七十六年台上字第四九八六號判例可資參照。
三、本件自訴人認被告戊○○涉犯刑法偽造文書罪嫌，無非係以：被告右揭行為，有
    專利權讓與登記申請書、代理委託書、作廢之中華民國專利證書、經濟部智慧財
    產局九十年六月十九日（九○）智專一（一）１４００７字第○九○四一○○一
    二六七號函各乙份（均為影本）及證人乙○○、丁○○可證，為其主要之論據。
四、訊據被告戊○○則堅詞否認有何偽造文書之犯行，並辯稱：伊與自訴人係多年朋
    友，本件專利權係力煒公司發明，而因力煒公司從事按鍵設備的買賣，在八十七
    、八十八年間發明本件專利，依當時客觀環境若將本件專利權人登記在力煒公司
    的名下，會影響客戶下單的意願，蓋力煒公司之客戶係負責按鍵設備之生產，若
    知悉本件專利權屬力煒公司，將認力煒公司能掌控市場，故伊才與自訴人商量，
    將本件專利權人登記為自訴人名義，且此係經由自訴人同意後方予登記，由伊委
    託亞美專利商標聯合事務所（下稱亞美事務所）乙○○於八十八年五月間代辦此
    項移轉登記事務，而所有申請專利之費用均由力煒公司支付，嗣於九十年五月間
    時，因伊認為力煒公司之客戶均轉往大陸投資，已無必要將本件專利權人繼續登
    記為自訴人名義，且如此登記對力煒公司之帳目管理亦有困擾，故伊與自訴人商
    量後，再委託乙○○辦理本件專利權之移轉登記，又力煒公司從未販賣過利用本
    件專利所生產之設備，故自訴人所稱力煒公司因此專利而獲利之部分，亦非屬實
    等語。
五、經查：
（一）本件新型第一四三九二三號「按鍵膜板之氣體高壓成型專用機」之新型專利權
      人於八十八年一月二十八日原係登記為自訴人；嗣於九十年五月二日，被告以
      力煒公司代表人之身分，委託乙○○代為申請上開專利權人由自訴人名義變更
      為力煒公司名義之移轉登記，而於九十年五月十五日，由乙○○向經濟部智慧
      財產局提出上開專利權之專利權讓與登記申請書，並經經濟部智慧財產局於九
      十年六月十九日以（九○）智專一（一）１４００７字第○九○四一○○一二
      六七號函覆准予登記，並換發證書一紙之事實，均為被告所不爭執，並有上述
      專利權讓與登記申請書、代理委託書、作廢之中華民國專利證書、經濟部智慧
      財產局九十年六月十九日（九○）智專一（一）１４００７字第○九○四一○○一二六七號函、九十一年九月三十日（九一）智專一（一）１４００６字第
      ○九一三一○○一四五一號函暨所附九十年六月十一日換發之新型第一四三九
      二三號中華民國專利證書、自行收納款項統一收據、專利權讓與登記申請書、
      專利權讓與合約書、代理委託書、經濟部公司執照、桃園縣政府營利事業登記
      證、公司變更登記表各乙份附卷可稽，足堪認定。
（二）自訴人自陳參與研發本件專利者有其自己、被告、被告員工甲○○、莊蒼瀚、
      丁○○等人，且研發時所用之機器、設備均在伊工作處，以此作為支持係其研
      發本件專利權內容之依據。惟證人即曾任職力煒公司之己○○到院證稱：其有
      去過自訴人位在桃園縣桃園市○○街八十五號之公司，但未見過模板按鍵機器
      等語（見本院九十二年一月七日訊問筆錄）；證人甲○○亦到院證稱：力煒公
      司有派伊去自訴人公司處作按鍵部分的研發，負責生產印刷「按鍵」此產品之
      部分，僅有一台油壓機在自訴人處，且該油壓機非屬於按鍵膜板氣體高壓專用
      機之一部分，跟按鍵膜板氣體高壓專用機無關等語（見本院九十二年一月三十
      日訊問筆錄），可見自訴人並未曾擁有本件專利權所示之「按鍵膜板之氣體高
      壓成型專用機」，且證人甲○○並未參加本件專利權之研發，另自訴人所提供
      之機器僅係一台油壓機，故自訴人所主張其提供機器、場所研發之事實，即有
      可疑。況自訴人亦自陳：「．．．當時被告只有給我一台油壓機，是被告跟丁○○來找我要研發該項系爭專利機器設備。被告給我油壓機之前他如何做我不
      知道，有無申請何東西我亦不知，被告找我時，只說要找我合夥生產研發大哥
      大按鍵之機器，後研發到整個機器製程，也有成品出來．．．。」等語（見本
      院九十二年一月三十日訊問筆錄），與上開證人甲○○之證述內容互核相符。
      再參以被告經提出本件專利權之新型專利說明書後，自訴人尚自陳其研發之機
      器非此新型專利說明書中所示之圖式第一圖圖樣機器（見本院九十二年一月三
      十日訊問筆錄），然上開新型專利說明書經本院函送經濟部智慧財產局核對，
      確與被告所申請登記之本件專利權之內容相同，有經濟部智慧財產局九十二年
      四月十七日（九二）智專一（一）１４００６字第○九二二○三七九六三○號
      函附卷可稽，是由自訴人所指其研發之機器非本件新型專利權之機器乙節，已
      足證自訴人並未研發本件專利權所示之機器無誤。
（三）又自訴人另自陳：「（問：為何被告要把系爭專利權登記在你名下？）因為我
      們研發的機器，其生產方法與毅嘉、旭麗公司有雷同之處，而被告的公司有作
      毅嘉、旭麗的生意，被告為避嫌，就將該專利權登記於我名下．．．。」等語
      （見本院九十二年一月三十日訊問筆錄），此部分經核與受被告之託辦理本件
      專利權之登記、移轉登記事宜之證人乙○○到院所證述：「．．．當初辦理時
      並未確定以何人名義申請專利權登記，且被告有說其公司不宜曝光，一直到申
      請前被告才確定告訴我要用自訴人的名義。」等語（見本院九十一年十一月七
      日訊問筆錄）相符，是足見被告所辯：八十八年間發明本件專利，當時客觀環
      境若登記在力煒公司的名下，會影響客戶下單的意願，因力煒公司之客戶係負
      責按鍵設備的生產，若知悉本件專利權屬力煒公司，將認為力煒公司能掌控市
      場，所以伊才與自訴人商量，將本件專利權人登記為自訴人名義等語，尚屬非
      虛。
（四）再被告與自訴人平時已有生意往來，自訴人擔任負責人之龍野公司為力煒公司
      之協力廠商之事實，業有上述證人甲○○證述其曾被力煒公司派去自訴人處工
      作等語可據及被告所提出之龍野公司開予力煒公司之統一發票二紙、自訴人之
      簽收回條一紙可證。是被告恐怕本件專利權登記在力煒公司名下，有影響其客
      戶下單意願而與自訴人商量，以自訴人名義登記為專利權人，亦屬合理，況自
      訴人自始即將本件專利證書、印章及予力煒公司，亦據自訴人陳述在卷（見本
      院九十一年十二月五日訊問筆錄），又本件專利權登記之申請費用及年費均由
      力煒公司支付，而收據均寄交力煒公司乙節，亦經證人乙○○證述在卷（見本
      院九十一年十一月七日訊問筆錄），並有亞美事務所對力煒公司之請款單、繳
      交年費通知書各三紙附卷可稽。苟自訴人真係研發本件專利權者，則其應不致
      於將專利證書、印章等重要物件全交由力煒公司保管而不加聞問，且費用又均
      不支出，而致陷己於不利之地，是依此亦足認被告所辯其用自訴人名義登記為
      本件專利權人及嗣後移轉登記為力煒公司名義，均經自訴人同意後為之等語，
      尚值採信。另自訴人所用之印章既係其自己交予力煒公司，則此部分被告亦無
      何偽造印章、印文之可言。
（五）雖自訴人另指陳：由於自訴人提供機器、場所及出資七、八十萬元研發本件專
      利，故被告同意將來與自訴人共同投資至利樂科技股份有限公司（下稱利樂公
      司）時，可由自訴人以龍野公司名義抵充出資額九十三萬五千元，而被告以力
      煒公司名義抵充出資額四百三十一萬五千元，並經被告先行蓋章在此出資「合
      約書」草稿上，將該草稿交予自訴人，嗣因其他事由未能合致等語。惟此已為
      被告所否認，並辯稱此係他項投資，嗣因自訴人不同意而作罷，與本件無關等
      語。經核卷附之自訴人所提出之合約書影本上，簽約人欄僅有被告及力煒公司
      之印文各一枚，龍野公司之部分則係空白，而其內容則略以：力煒公司與龍野
      公司合作投資利樂公司之橡塑膠研發生產事業部，力煒公司投資總額三百零四
      點一四萬，龍野公司投資總額六十五點八六萬元等語，是依此合約書之記載，
      尚不能直接推論有自訴人所指之由於自訴人提供機器、場所及出資七、八十萬
      元研發本件專利，故被告同意將來與自訴人共同投資至利樂公司時，由自訴人
      以龍野公司名義抵充出資額之事實，從而此部分尚不足為不利於被告認定之依
      據。又證人丁○○雖亦到院證稱：「該專利是我與自訴人於八十七年左右聯合
      研發．．．研發工作都在自訴人龍壽街的住處為之，因研發時自訴人提供工作
      場所與資金，並參與研發，所以他要求要把專利權登記在他的名下，所以我們
      就把專利權登記在自訴人的名下，之後為何移轉給力煒公司我也不清楚。」等
      語（見本院九十一年十一月七日訊問筆錄），惟其證述內容與前開調查結果不
      符，且證人丁○○亦自陳：伊之前是力煒公司的研發部經理，也是股東，後因
      與全部股東理念不合，所以離職並退股等語，顯見證人丁○○曾與力煒公司因
      生爭執，理念不合而求去之情，則其證言尚難期以完全客觀真實，故此部分亦
      不足為不利於被告之認定。
（六）綜上，本件專利權人名義之登記及移轉登記，係經自訴人同意為之，且所用自
      訴人之印章又係自訴人交予力煒公司者，前已認定，則被告就此縱有製作上述
      「代理委託書」、「專利權讓與登記申請書」之行為，亦非無製作權之人製作
      之文書，即難認有何偽造文書之犯行。
六、從而，本件不能證明被告有偽造文書之犯行，此外，復查無其他積極之證據，足
    認被告確有自訴人所指之偽造文書犯行，其犯罪即屬不能證明，揆諸首揭法律規
    定及說明，本件應諭知被告戊○○無罪之判決。
據上論斷，應依刑事訴訟法第三百四十三條、第三百零一條第一項，判決如主文。
中        華   民         國    九十二  年   六   月  二十六  日
                                      臺灣桃園地方法院刑事第二庭
                                          法  官  張 震 武
右正本證明與原本無異。
如不服本判決，應於判決送達後十日內向本院提出上訴狀( 應附繕本 )，上訴於
臺灣高等法院。
                                          書記官  方 秀 貞
中        華        民        國   九十二   年   七   月    二    日


司法院資訊處製作；財團法人民間司法改革基金會備份。
